ACORDAO-COMPLETO-2334457

ACÓRDÃO 1408/2019 ATA 3/2019 - PRIMEIRA CÂMARA

VISTOS, relatados e discutidos estes autos de aposentadorias instituídas no âmbito da Superintendência Regional do Incra no Estado de Rondônia,
	ACORDAM os Ministros do Tribunal de Contas da União, reunidos em sessão da Primeira Câmara, diante das razões expostas pelo Relator, e com fundamento no art. 71, incisos III e IX, da Constituição Federal de 1988, c/c os arts. 1º, inciso V, 39, inciso II, e 45 da Lei 8.443/1992, e ainda com os arts. 260, §§ 1º, 4º e 5º, 261, caput e § 1º, e 262, caput e § 2º, do Regimento Interno do TCU, em:
	9.1. considerar legais as aposentadorias de Francisca Elias de Souza (XXX.967.402-XX) e Jandira Gomes de Oliveira (XXX.773.592-XX) , concedendo o registro aos atos correspondentes, com a ressalva de que não mais persiste o pagamento de parcelas de planos econômicos;
	9.2. considerar ilegais as aposentadorias de Flavio Costa de Menezes (XXX.392.062-XX) , Ivanilde Alves Ataide Moroni (XXX.733.702-XX) , Maria Eliza Albuquerque Moraes (XXX.834.812-XX) , Miguel de Almeida Galvão (XXX.849.072-XX) e Oswaldina de Medeiros Marques (XXX.873.232-XX) ;
	9.3. dispensar o ressarcimento das quantias indevidamente recebidas de boa-fé (enunciado 106 da súmula da jurisprudência predominante do TCU) ;
	9.4. determinar à Superintendência Regional do Incra no Estado de Rondônia que:
	9.4.1. no prazo de 15 (quinze) dias, faça cessar os pagamentos decorrentes dos atos ora considerados ilegais, sob pena de responsabilidade solidária da autoridade administrativa omissa, até a emissão de novos atos, livres da irregularidade apontada, a serem submetido à apreciação do TCU no prazo de 30 (trinta) dias;
	9.4.2. no prazo de 15 (quinze) dias, dê ciência do inteiro teor desta deliberação aos interessados, esclarecendo-lhes que o efeito suspensivo proveniente da interposição de recurso não os eximem da devolução dos valores percebidos indevidamente após a notificação sobre o presente acórdão, em caso de não provimento do recurso porventura impetrado;
	9.4.3. no prazo de 30 (trinta) dias, informe ao TCU as medidas adotadas, sem prejuízo de encaminhar comprovante sobre a data em que os interessados tomaram conhecimento do contido no item anterior;
	9.5. determinar à Sefip que monitore o cumprimento das diretrizes ora endereçadas à Superintendência Regional do Incra no Estado de Rondônia;
	9.6. dar ciência deste acórdão à Superintendência Regional do Incra no Estado de Rondônia e ao representante legal Sérgio Cardoso Gomes Ferreira Júnior (OAB/RO 4.407) .

Apreciação de aposentadorias instituídas no âmbito da Superintendência Regional do Incra no Estado de Rondônia.

Primeira Câmara

3. Interessados: Flavio Costa de Menezes (XXX.392.062-XX); Francisca Elias de Souza (XXX.967.402-XX); Ivanilde Alves Ataide Moroni (XXX.733.702-XX); Jandira Gomes de Oliveira (XXX.773.592-XX); Maria Eliza Albuquerque Moraes (XXX.834.812-XX); Miguel de Almeida Galvão (XXX.849.072-XX); Oswaldina de Medeiros Marques (XXX.873.232-XX).

13.1. Ministros presentes: Walton Alencar Rodrigues (Presidente), Benjamin Zymler e Bruno Dantas (Relator).
13.2. Ministro-Substituto presente: Weder de Oliveira.

BRUNO DANTAS

Cuidam os autos de aposentadorias instituídas no âmbito da Superintendência Regional do Incra no Estado de Rondônia. No âmbito da Secretaria de Fiscalização de Pessoal, foi produzido o acervo instrutivo que compõe a peça 37 dos autos, que contou com a anuência do corpo diretivo daquela unidade (peça 38) e do qual colaciono o seguinte excerto:
“HISTÓRICO
Exame preliminar dos atos revelou pagamentos de parcelas judiciais referentes à recomposição de perdas remuneratórias decorrentes da implantação de planos econômicos.
Diante disso e considerando que os atos deram entrada no TCU há mais de cinco anos, fez-se necessário oportunizar o contraditório e a ampla defesa aos interessados, nos termos do Acórdão 587/2011-TCU-Plenário, de relatoria do Ministro Valmir Campelo.
Por meio de oitivas (peças 5-10 e 26) , os inativos foram chamados a se manifestar acerca do indício de irregularidade supramencionado. 
Apesar de regularmente notificados (peças 11-16, 20 e 26) , apenas a Sra. Francisca Elias de Souza apresentou defesa (peça 17) . 
EXAME TÉCNICO
Parcelas judiciais destinadas à reposição de perdas decorrentes de planos econômicos
O TCU tem por indevido o pagamento desses percentuais, mesmo que amparados por sentença judicial. Quanto a essa questão, é entendimento pacífico nesta Corte que os pagamentos dos percentuais relativos a planos econômicos não se incorporam indefinidamente aos vencimentos, pois têm natureza de antecipação salarial, sendo devidos somente até a reposição das perdas salariais havidas até então, o que ocorre na primeira data-base seguinte àquela que serviu de referência ao julgado. Nesse sentido, são os seguintes arestos desta Corte: Acórdão 398/2004-TCU-Plenário, Decisão Plenária 138/2001, Acórdãos 1.910/2003 e 2.169/2003, ambos da 1ª Câmara, Decisões 117 e 118/2002, da 2ª Câmara, e Decisões 231, 280, 313 e 331/2002, da 1ª Câmara, dentre inúmeros outros julgados do TCU.
Assim, no que se refere ao pagamento do percentual relativo a planos econômicos, a jurisprudência deste Tribunal, a exemplo do paradigmático Acórdão 2161/2005-TCU-Plenário, cristalizou-se no sentido de que: a) o pagamento destacado de vantagem decorrente de plano econômico deferida por sentença judicial não deve extrapolar a data-base seguinte à que serviu de referência ao julgado; b) vantagem decorrente de plano econômico não se incorpora à remuneração, a menos que orientação em sentido contrário esteja expressamente fixada na decisão judicial que a concedeu; c) quando sentença judicial determinar expressamente incorporação de vantagem decorrente de plano econômico à remuneração, tal parcela deve ser paga  sob forma de vantagem pessoal nominalmente identificada (valores e não percentuais) , sujeita exclusivamente aos reajustes gerais do funcionalismo e sem incidência do respectivo percentual sobre qualquer outra parcela.
Nesse sentido, prospera a posição firmada por ocasião da prolação do Acórdão 1857/2003-TCU-Plenário, relatado pelo Ministro Adylson Motta, de que 'excetuada a hipótese de a decisão judicial haver expressamente definido que a parcela concedida deva ser paga mesmo após o subsequente reajuste salarial, deve prevalecer a justa Súmula nº 322 do TST, cabendo a este Tribunal de Contas considerar ilegal o ato concessório, determinando a sustação dos pagamentos indevidos'.
A adoção de tal solução por parte do TCU constitui efetiva defesa da coisa julgada, uma vez que estender o pagamento de parcelas antecipadas para além da data-base, sem expressa determinação judicial nesse sentido, seria extrapolar os limites do próprio julgado, consistindo em erro do gestor de pessoal na execução da ordem judicial.
Nos casos ora analisados, apesar de as parcelas questionadas estarem sendo pagas pelo valor nominal, não se atendeu plenamente aos requisitos do Acórdão 2161/2005-TCU-Plenário, visto que não foram realizadas as devidas absorções por ocasião das reestruturações das carreiras nas quais se aposentaram os interessados (peça 27) .
Como mencionado, tais parcelas têm natureza de antecipação salarial e as reestruturações da carreira dos aposentados implicaram reajustes superiores aos percentuais obtidos judicialmente. Assim, resta patente a irregularidade dos pagamentos atuais.
Cabe destacar que, conforme extratos atuais obtidos do Siape (peça 28) , as Sras. Francisca Elias de Souza e Jandira Gomes de Oliveira deixaram de receber as parcelas judiciais impugnadas, não restando qualquer irregularidade capaz de macular suas concessões. 
CONCLUSÃO 
Em razão do exposto e tendo em vista as análises realizadas nos atos em epígrafe, cabe considerar ilegais os atos de concessão de aposentadoria em favor de Flavio Costa de Menezes, Ivanilde Alves Ataide Moroni, Maria Eliza Albuquerque Moraes, Miguel de Almeida Galvão e Oswaldina de Medeiros Marques, face ao pagamento indevido de parcelas judiciais referentes a planos econômicos.
Cabe ainda determinação à Superintendência Regional do Incra no Estado de Rondônia para que faça cessar os pagamentos decorrentes dos atos supramencionados.
Quanto aos valores recebidos de boa-fé pelos invativos, encontra-se presente o requisito para aplicação do Enunciado 106 da Súmula da Jurisprudência do TCU, dispensando-se sua devolução. 
Por fim, cabe considerar legais os atos de Francisca Elias de Souza e Jandira Gomes de Oliveira, uma vez que as parcelas consideradas ilegais deixaram de ser pagas às inativas (peça 28) .
PROPOSTA DE ENCAMINHAMENTO
Ante o exposto, conforme o preceituado no artigo 71, inciso III, da Constituição Federal de 1.988; c/c os artigos. 1º, inciso V, e 39, inciso II, da Lei 8.443/92, c/c os artigos 1º, inciso VIII, 260, § 1º, do Regimento Interno/TCU, e tomando por base as informações prestadas pelo órgão de controle interno e as verificações feitas pela unidade técnica, na forma prevista no artigo 260, caput, do Regimento Interno-TCU, propõe-se: 
1.1. considerar legais e determinar os registros dos atos de aposentadoria de Francisca Elias de Souza e Jandira Gomes de Oliveira; 
1.2. considerar ilegais e recusar o registro dos atos de aposentadoria de Flavio Costa de Menezes (CPF XXX.392.062-XX) , Ivanilde Alves Ataide Moroni (CPF XXX.733.702-XX) , Maria Eliza Albuquerque Moraes (CPF XXX.834.812-XX) , Miguel de Almeida Galvão (CPF XXX.849.072-XX) e Oswaldina de Medeiros Marques (CPF XXX.873.232-XX) ;
1.3. determinar à Superintendência Regional do Incra no Estado de Rondônia que:
1.3.1. faça cessar os pagamentos decorrentes dos atos impugnados, comunicando ao TCU, no prazo de quinze dias, as providências adotadas, nos termos dos art. 262, caput, do Regimento Interno do TCU, 8º, caput, da Resolução - TCU 206/2007; 
1.3.2. encaminhe ao TCU, no prazo de trinta dias, com fulcro no art. 19, § 3º, da Instrução Normativa TCU 78/2018, novos atos de aposentadoria dos interessados cujos atos foram considerados ilegais, escoimados das irregularidades constatadas;
informe aos interessados o teor do acórdão que for prolatado, encaminhando ao TCU, no prazo de trinta dias, comprovante da data da ciência, nos termos do art. 4º, § 3º, da Resolução - TCU 170/2004, alertando-os de que o efeito suspensivo proveniente de eventual interposição de recurso junto ao TCU não os exime da devolução dos valores indevidamente percebidos após a notificação, em caso de não provimento desse recurso.”
2.	O Ministério Público de Contas, representado pelo douto Procurador Sergio Ricardo Costa Caribé, manifestou-se de acordo com o encaminhamento sugerido pela Sefip (peça 39) .
	É o relatório.

Sérgio Cardoso Gomes Ferreira Júnior (OAB/RO 4.407) e outros, representando Francisca Elias de Souza.

Procurador Sergio Ricardo Costa Caribé.

pessoal. aposentadoria. inclusão de parcela judicial DESTACADa relativa a ANTECIPAÇão SALARIAl DECORRENTE DE PLANO ECONÔMICO. não absorção dessa parcela por reestruturações remuneratórias posteriores. inobservância do regramento estabelecido no acórdão 2.161/2005-tcu-plenário. irregularidade nA inclusão da rubrica na base de cálculo dos proventos. ilegalidade. determinação. ciência. 1. A sentença que reconhece ao trabalhador ou ao servidor o direito a determinado percentual de acréscimo remuneratório deixa de ter eficácia a partir da superveniente incorporação definitiva do referido percentual aos seus ganhos. 2. A sentença faz coisa julgada nos limites da situação fática posta na petição inicial, não representando afronta à coisa julgada a decisão posterior deste Tribunal que afaste pagamentos oriundos de sentenças judiciais cujo suporte fático de aplicação já se tenha exaurido.

APOSENTADORIA (APOS)

Secretaria de Fiscalização de Pessoal (Sefip).

Cuidam os autos de aposentadorias instituída no âmbito da Superintendência Regional do Incra no Estado de Rondônia.
2.	Conforme consta do relatório precedente, a Sefip, com o apoio do Parquet especializado, manifestou-se pela ilegalidade dos atos emitidos em favor de Flavio Costa de Menezes, Ivanilde Alves Ataide Moroni, Maria Eliza Albuquerque Moraes, Miguel de Almeida Galvão e Oswaldina de Medeiros Marques, em razão de impropriedade identificada na inclusão de parcelas judiciais relativas a planos econômicos na base de cálculo de seus proventos. Quanto às concessões de Francisca Elias de Souza e Jandira Gomes de Oliveira, as propostas convergem no sentido da legalidade e registro, porquanto não mais persiste o pagamento de parcelas de planos econômicos.
3.	Preliminarmente, registro que, diante da perspectiva de apreciação pela ilegalidade do ato e tendo em vista que ele foi disponibilizado ao TCU há mais de cinco anos, foi oferecida a oportunidade prévia de uso das garantias da ampla defesa e do contraditório, nos termos preconizados no Acórdão 587/2011-TCU-Plenário. Assim, a secretaria especializada realizou o chamamento dos interessados para que se manifestassem sobre as falhas detectadas.
4.	De pronto, verifico que a análise produzida pela secretaria especializada tem por base amplo e convincente arrazoado que merece acolhimento, razão pela qual adoto aqui, como razões de decidir, os fundamentos ali sustentados, sem prejuízo de tecer as seguintes considerações.
5.	Acerca das vantagens relativas a planos econômicos (e.g. Planos Bresser – 26,06%, Verão – 26,05% e Collor – 84,32%) , é mister ressaltar o disciplinamento contido no Acórdão 1857/2003-TCU-Plenário, confirmado pelo Acórdão 961/2006-TCU-Plenário, segundo o qual, em atos que contemplem parcelas dessa natureza, compete ao Tribunal considerá-los ilegais e negar-lhes registro, mesmo diante de decisão judicial favorável ao pagamento do benefício, porquanto os pagamentos da espécie não se incorporam à remuneração em caráter permanente, pois têm caráter de antecipação salarial, conforme o enunciado 322 da Súmula do TST.
6.	Ainda que, porventura, a sentença judicial concessiva da vantagem no caso em exame houvesse determinado expressamente a sua incorporação de forma definitiva à remuneração do servidor, as condições fáticas do caso atrairiam, inequivocamente, a disciplina do Acórdão 2161/2005-TCU-Plenário, momento em que este Tribunal balizou a forma de execução de sentenças judiciais concessivas de percentuais de planos econômicos, nos seguintes termos:
“9.2.1.2. recalcular, em cada caso, o valor nominal deferido por sentença judicial relativa a planos econômicos, de tal forma que a quantia inicial seja apurada, quando possível, na data do provimento jurisdicional, limitando-se essa revisão ao prazo de 5 anos anteriores. Acrescentar ao valor nominal calculado na data da sentença, apenas os reajustes gerais de salário do funcionalismo público federal ocorridos no período e subtrair as sucessivas incorporações decorrentes de novas estruturas remuneratórias criadas por lei, até a absorção integral dessa vantagem;” (grifo acrescido) .
7.	Após inúmeros precedentes que seguiram idêntica linha de juízo (e.g. Acórdão 1900/2007-TCU-Plenário, 962/2006-TCU-Plenário, 5.153/2009-TCU-1ª Câmara, 3.076/2009-TCU- 1ª Câmara, 4.128/2009-TCU-2ª Câmara, 5.259/2009-TCU-2ª Câmara) , foram cristalizados os seguintes enunciados da Súmula da jurisprudência predominante do TCU:
Enunciado 276
“As vantagens da estrutura remuneratória anterior não se incorporam à atual, exceto quando expressamente consignadas em lei superveniente.”
Enunciado 279
“As rubricas referentes a sentenças judiciais, enquanto subsistir fundamento para o seu pagamento, devem ser pagas em valores nominais, sujeitas exclusivamente aos reajustes gerais do funcionalismo, salvo se a sentença judicial dispuser de outra forma.”
8.	Aliás, a exata metodologia de cálculo do valor devido a título de decisão judicial concessiva de reajuste desse gênero, nos termos do disposto no paradigmático Acórdão 2161/2005-TCU-Plenário, foi talhada no Acórdão 269/2012-TCU-Plenário, que assim elucidou a questão:
“9.2. esclarecer à FURG que, para fins de implementação do procedimento previsto no subitem 9.2.1.2 do Acórdão 2161/2005-TCU-Plenário, conforme determinação constante do subitem 9.4.2 do Acórdão 2047/2008-TCU-Segunda Câmara, deve-se observar que:
9.2.1. a data-base para o cálculo da vantagem URP sob a forma de VPNI será a data do primeiro provimento judicial que determinar o seu pagamento, seja em sede de liminar ou de decisão de mérito, desde que tal data esteja compreendida no período de cinco anos que antecede a data da publicação do Acórdão TCU n.º 2161/2005, que foi em 23/12/2005. Caso contrário, ou seja, caso o provimento judicial seja anterior à data de 23/12/2000, deve-se considerar o valor pago nessa data (23/12/2000) , que corresponde a 5 (cinco) anos antes do Acórdão do TCU;
9.2.2. o valor calculado, na forma precedente, ficará sujeito aos aumentos gerais concedidos aos servidores públicos e deverá ser absorvido pelas reestruturações de carreira posteriores.”
9.	A rigor, portanto, o sustentáculo para continuidade do pagamento deixa de vigorar no instante em que a VPNI for plenamente absorvida por alterações remuneratórias posteriores. Isso porque a reestruturação principia nova ordem jurídica de remuneração. Além disso, conforme jurisprudência pacífica tanto no âmbito do STJ como do STF, não há falar em direito adquirido a regime de vencimentos, de forma que alterações posteriores devem absorver as vantagens decorrentes de decisões judiciais cujo suporte fático já se tenha exaurido, resguardada a irredutibilidade remuneratória (e.g., MS 13.721-DF/STJ, MS 11.145-DF/STJ, RE 241.884-ES/STF, RE 559.019-SC/STF, MS 26.980-DF/STF) .
10.	Ademais, o Supremo Tribunal Federal, ao julgar o Recurso Extraordinário 596.663, que teve repercussão geral reconhecida, assentou a tese de que a sentença que reconhece ao trabalhador ou ao servidor o direito a determinado percentual de acréscimo remuneratório deixa de ter eficácia a partir da superveniente incorporação definitiva do referido percentual aos seus ganhos. A título ilustrativo, transcrevo a ementa do referido julgado:
“CONSTITUCIONAL. PROCESSUAL CIVIL. SENTENÇA AFIRMANDO DIREITO À DIFERENÇA DE PERCENTUAL REMUNERATÓRIO, INCLUSIVE PARA O FUTURO. RELAÇÃO JURÍDICA DE TRATO CONTINUADO. EFICÁCIA TEMPORAL. CLÁUSULA REBUS SIC STANTIBUS. SUPERVENIENTE INCORPORAÇÃO DEFINITIVA NOS VENCIMENTOS POR FORÇA DE DISSÍDIO COLETIVO. EXAURIMENTO DA EFICÁCIA DA SENTENÇA. 1. A força vinculativa das sentenças sobre relações jurídicas de trato continuado atua rebus sic stantibus: sua eficácia permanece enquanto se mantiverem inalterados os pressupostos fáticos e jurídicos adotados para o juízo de certeza estabelecido pelo provimento sentencial. A superveniente alteração de qualquer desses pressupostos (a) determina a imediata cessação da eficácia executiva do julgado, independentemente de ação rescisória ou, salvo em estritas hipóteses previstas em lei, de ação revisional, razão pela qual (b) a matéria pode ser alegada como matéria de defesa em impugnação ou em embargos do executado. 2. Afirma-se, nessa linha de entendimento, que a sentença que reconhece ao trabalhador ou servidor o direito a determinado percentual de acréscimo remuneratório deixa de ter eficácia a partir da superveniente incorporação definitiva do referido percentual nos seus ganhos. 3. Recurso extraordinário improvido.”
11.	Por aí se vê que a cessação dos pagamentos de acréscimos remuneratórios dessa natureza não representa ofensa à sentença judicial, mas efetiva obediência aos limites da coisa julgada, porquanto a força do aresto não pode impedir que fatos novos produzam as consequências que lhes são próprias, não se admitindo que a coisa julgada material signifique imunidade à alteração dos pressupostos fáticos e jurídicos que regem a questão.
12.	É que a coisa julgada, como situação jurídica (res) regulada pela sentença como norma singular e concreta (iudicata) , alcança apenas o estado de coisas sobre o qual incide a sentença, não se estendendo a inovações supervenientes, como a que decorre de lei ulterior que altere a organização ou a estrutura de cargos e carreiras, cujo regime jurídico não é imutável e perpétuo, nem gera direito adquirido à sua eterna permanência ou subsistência.
13.	Nos casos em análise, verifico que os atos estão em desacordo com essa intelecção. Ao consultarmos as fichas financeiras dos interessados, observa-se que as parcelas judiciais já deveriam ter sido totalmente absorvidas pelas reestruturações ocorridas em sua remuneração. Contudo, as vantagens judiciais continuaram compondo indevidamente a base de cálculo dos seus proventos, o que impõe a ilegalidade dos atos de Flavio Costa de Menezes, Ivanilde Alves Ataide Moroni, Maria Eliza Albuquerque Moraes, Miguel de Almeida Galvão e Oswaldina de Medeiros Marques.
14.	No que se refere às aposentadorias de Francisca Elias de Souza e Jandira Gomes de Oliveira, muito embora seus atos contemplem parcelas de planos econômicos, observa-se que elas não mais integram seus proventos, circunstância que atrai a disciplina do art. 260, § 4º, do Regimento Interno do TCU, de modo a considerar legais as concessões, com ressalva da falha que deixou de existir.
15.	Ainda em relação a Francisca Elias de Souza, os elementos de defesa apresentados dão conta de que a interessada teria obtido sentença favorável à manutenção da parcela de plano econômico nos autos da Reclamação Trabalhista 0000483-58.2013.5.14.0002. Sobre essa questão, em casos semelhantes, o TCU tem recorrentemente entendido que decisões judiciais nesses moldes não têm o condão de afastar sua prorrogativa constitucional de exigir das entidades jurisdicionadas o exato cumprimento da lei, pelos seguintes motivos: a) a União não foi parte do referido processo, inviabilizando que a referida decisão judicial seja oponível ao Tribunal de Contas da União; e b) a causa de pedir indicada na petição inicial é estranha aos fundamentos do acórdão que aprecia o ato de aposentadoria do servidor interessado (v. Acórdãos 7852/2014, 1711/2015, 1820/2015, 1878/2015, 2239/2015, 3611/2015, 4180/2015, 4316/2015, 4893/2015, 4894/2015, 4897/2015, 5785/2015, 7468/2015, 7578/2015, 7762/2015, todos da Primeira Câmara) .
16.	Em tempo, tenho por pertinente a dispensa dos valores indevidamente recebidos de boa-fé, nos termos do enunciado 106 da Súmula da jurisprudência predominante do TCU.
	Em face do exposto, voto por que o Tribunal adote a deliberação que ora submeto à apreciação deste Colegiado.
TCU, Sala das Sessões Ministro Luciano Brandão Alves de Souza, em 12 de fevereiro de 2019.
Ministro BRUNO DANTAS
Relator